【裁判字號】    98,訴,1268
【裁判日期】    981112
【裁判案由】    清償借款
【裁判全文】
臺灣臺北地方法院民事判決              98年度訴字第1268號
原      告  臺灣中小企業銀行股份有限公司
法定代理人  庚○○
訴訟代理人  丙○○
複代理人    戊○○
被      告  甲○○
訴訟代理人  林士祺律師
複代理人    乙○○
被      告  己○○
上列當事人間請求清償借款事件，本院於民國98年10月22日言詞
辯論終結，判決如下：
    主  文
被告己○○應給付原告新臺幣參佰零壹萬柒仟肆佰陸拾肆元，及
自民國九十七年十二月二十二日起至清償日止，按年息百分之一
點零八計算之利息，暨自民國九十八年一月二十二日起至清償日
止，其逾期在六個月以內者，按上開年利率百分之十，逾期超過
六個月者，按上開利率百分之二十計付之違約金。如對其財產強
制執行無效果時，由被告甲○○給付之。
訴訟費用由被告己○○負擔，如對其財產強制執行無效果時，由
被告甲○○負擔。
    事實及理由
壹、程序事項
一、按當事人得以合意定第一審管轄法院，但以關於由一定法律
    關係而生之訴訟為限，前項合意，應以文書證之，民事訴訟
    法第24條定有明文。本件依兩造所簽之房屋貸款契約第15條
    約定，兩造合意以本院為第一審管轄法院，故原告向本院提
    起本件訴訟，核與首揭規定，尚無不合，本院就本件訴訟自
    有管轄權。
二、原告法定代理人原為蔡慶年，嗣於民國98年7 月23日變更為
    庚○○，庚○○已於同年7 月29日具狀聲明承受訴訟，有民
    事承受訴訟聲明狀1 份在卷可稽（見本院卷第60-61 頁），
    經核與民事訴訟法第170 條、第175 條及第176 條規定相符
    ，應予准許。
三、按訴狀送達後，原告不得將原訴變更或追加他訴，但擴張或
    減縮應受判決事項之聲明者，不在此限，民事訴訟法第255
    條第1 項第3 款定有明文。經查，本件原告於起訴時原聲明
    請求被告己○○、丁○○、甲○○應連帶給付新臺幣（下同
    ）301 萬7,464 元，及自97年12月22日起至清償日止按年息
    1.08% 計算之利息，暨自98年1 月22日起至清償日止，其逾
    期在6 個月以內者，按上開年利率10% ，逾期超過6 個月者
    ，按上開利率20% 計付之違約金（見98年度司促字第8925號
    卷，下稱司促卷第3 頁）。復於同年8 月10日具狀變更聲明
    為被告己○○應給付原告301 萬7,464 元，及自97年12月22
    日起至清償日止，按年息1.08% 計算之利息，並自98年1 月
    22日起至清償日止，其逾期在6 個月以內者，按上開利率10
    % ，逾期超高過6 個月部分，按上開利率20% 計算之違約金
    。如對被告己○○之財產強制執行無效果時，由被告甲○○
    給付之，有上開民事聲明暨聲請狀在卷可稽，其前後所為聲
    明之減縮，核與上開法條規定，尚無不符，應予准許。
四、本件被告己○○未於言詞辯論期日到場，核無民事訴訟法第
    386 條各款所列情形，爰依原告之聲請，由其一造辯論而為
    判決。
貳、實體事項
一、原告起訴主張：被告己○○邀同被告甲○○為保證人，於96
    年12月20日向原告借款320 萬元，約定借款期間自96年12月
    21日起至116 年12月21日止，利息按原告公告定儲利率指數
    加年息0.28％機動計算，嗣後隨原告公告指標利率調整而調
    整，並自調整日起按調整後之年利率計算，並自借款日起，
    以一個月為一期，按年金法平均攤還本息，如未按期攤還本
    息，即喪失期限之利益，其債務視為全部到期，除仍按上開
    利率計收利息外，逾期在6 個月以內者，按上開利率10％，
    逾期超過6 個月部分，按上開利率20％加付違約金。詎被告
    己○○僅清償本息至97年12月21日，依上開約定，其債務視
    為全部到期，被告己○○尚欠本金301 萬7,464 元及如聲明
    所示之利息、違約金未清償，被告甲○○為其一般保證人，
    對嗣後被告己○○財產為強制執行而無效果之部分，被告甲○○即應負清償責任。為此，依消費借貸及一般保證之法律
    關係起訴等語，並聲明：如主文第1 項所示。
二、被告則以：
  (一)被告己○○未於言詞辯論期日到場，亦未提出書狀作何聲明
    或陳述。
  (二)被告甲○○答辯以：系爭借貸契約上伊之簽名、蓋章皆屬偽
    造，原告與被告己○○間之債務與伊無關。又被告己○○之
    財產，業經台灣桃園地方法院以98年度司執字47814 號執行
    程序進行中，原告未就被告己○○財產執行無結果前，即對
    一般保證人請求清償，顯欠缺權利保護要件而不具訴之利益
    ，故原告請求伊清償保證債務，並無理由等語。並聲明：原
    告之訴駁回。
三、兩造不爭執事項：
    被告己○○邀同訴外人楊孫成為保證人，於96年12月20日向
    原告借款320 萬元，約定借款期間自96年12月21日起至116
    年12月21日止，利息按原告公告定儲利率指數加年息0.28％
    機動計算，嗣後隨原告公告指標利率調整而調整，並自調整
    日起按調整後之年利率計算，並自借款日起，以一個月為一
    期，按年金法平均攤還本息，如未按期攤還本息，即喪失期
    限之利益，其債務視為全部到期，除仍按上開利率計收利息
    外，逾期在6 個月以內者，按上開利率10％，逾期超過6 個
    月部分，按上開利率20％加付違約金。嗣被告己○○僅清償
    本息至97年12月21日止，依上開約定，其債務視為全部到期
    ，被告己○○尚欠本金301 萬7,464 元及如訴之聲明所示之
    利息、違約金未清償。
四、本件原告主張被告己○○邀同被告甲○○為保證人向其申辦
    房屋貸款，惟尚欠本金301 萬7,464 元及利息、違約金未清
    償，爰依消費借貸及保證契約之法律關係，訴請被告返還等
    語，然為被告甲○○所否認，並以前揭情詞置辯，是本件之
    爭點厥為：(一)系爭臺灣企銀房屋貸款契約上關於「甲○○」
    之簽名及印文是否為真正？(二)若為真正，原告尚未對被告己○○之財產強制執行無效果前，即訴請被告甲○○負保證責
    任，是否欠缺權利保護必要？(三)原告請求被告己○○、甲○○分別負借貸及保證責任有無理由？
  (一)原告主張被告甲○○為系爭借貸契約之保證人乙情，業據提
    出與其所述相符之臺灣企銀房屋貸款契約書為證（見本院卷
    第12-20 頁），被告甲○○雖否認系爭契約上簽名及印文之
    真正，惟依據證人即承辦本案對保之行員林政忠到庭結證稱
    ：本件是因原保證人丁○○之票信有問題，所以才新增甲○○為保證人，甲○○是受雇於己○○所經營之公司，當初來
    我們分行對保是在他上班中途，由於他沒有帶印章，所以當
    天稍晚我還到他們公司補蓋印章，當天下雨，他是穿雨衣到
    2 樓對保，我有核對他的身分證件，並有跟他確認是要作保
    ，因為他年紀比較大，所以有特別問他是否要做保證人，並
    有核對本人之長相與身分證上之照片相符，契約上的「甲○○」是他在我面前親簽的，印章則是在福臨企業社補蓋的等
    語（見本院卷第94頁背面），顯見系爭契約上之簽名用印確
    為被告甲○○所親自為之無訛；被告甲○○空言辯稱系爭契
    約上伊之簽名蓋章係遭人偽造云云，自無足取。
  (二)次按，銀行辦理自用住宅放款及消費性放款，已取得前條所
    定之足額擔保時，不得以任何理由要求借款人提供連帶保證
    人。未來求償時，應先就借款人進行求償，其求償不足部分
    得就連帶保證人平均求償之。但為取得執行名義或保全程序
    者，不在此限。銀行法第12條之1 第1 項、第3 項定有明文
    。又銀行法第12條之1 第3 項但書規定銀行為取得其辦理自
    用住宅放款及消費性放款債權之執行名義或保全程序者，不
    受該項前段應先就借款人進行求償之限制，債務人不得以之
    為妨礙或消滅債權人請求事由拒絕給付。則所謂先就借款人
    進行求償，乃係銀行對其辦理自用住宅放款及消費性放款借
    款人之連帶保證人強制執行時應遵守之程序，如有不當，應
    為強制執行法第12條第1 項聲明異議之範疇（最高法院91年
    度台抗字第110 號裁定要旨參照）。易言之，債權銀行於對
    借款人求償前，仍得對保證人為取得執行名義或保全程序所
    應為之訴訟行為。查本件原告已就被告己○○之財產聲請強
    制執行，固為兩造所不爭執，然揆諸前揭條文規定及說明，
    原告為對保證人取得執行名義，自仍得訴請被告甲○○負保
    證責任。從而，被告抗辯本件無權利保護必要云云，洵非可
    採。
  (三)本件原告主張之事實，已據其提出與所述相符之借貸契約書
    、債務人欠繳款項電腦資料表、臺灣企銀房屋貸款契約、放
    款利率歷史資料表、臺灣桃園地方法院民事執行處98年度司
    執宙字第47814 號執行通知影本各1 份為證（見本院卷第12
    -23 頁、第109-110 頁），被告己○○已於相當時期受合法
    之通知，而於言詞辯論期日不到場，亦未以書狀提出任何抗
    辯以供斟酌，自堪認原告之主張為真實。又被告甲○○確在
    系爭借貸契約上之保證人欄簽名用印，已如前述，則原告請
    求被告甲○○於法院強制執行被告己○○之財產無效果時，
    負清償責任，亦屬正當。
五、從而，原告依消費借貸、一般保證契約之法律關係，請求被
    告己○○給付如主文第1 項所示之金額、利息及違約金，如
    對被告己○○之財產為強制執行而無效果時，由被告甲○○
    給付之，為有理由，應予准許。
六、本件事證已臻明確，兩造其餘之攻擊防禦方法，經審酌後認
    均無礙判決之結果，爰不予一一論述。
七、訴訟費用負擔之依據：民事訴訟法第78條、第85條第1 項但
    書。
中    華    民    國    98    年    11    月    12    日
                  民事第五庭    法  官  吳佳薇
以上正本係照原本作成
如對本判決上訴，須於判決送達後20日內向本院提出上訴狀
中    華    民    國    98    年    11    月    12    日
                                書記官  黃曼琳

司法院資訊處製作；財團法人民間司法改革基金會備份。
